臺灣高等法院民事判決
109年度上易字第381號
上  訴  人  黃昭煌  
訴訟代理人  陳佳函律師
被 上 訴人  王宗恕  
訴訟代理人  蘇毓霖律師
複 代 理人  張馨月律師

上列當事人間分配表異議之訴事件，上訴人對於中華民國109年2
月12日臺灣新竹地方法院108年度訴字第472號第一審判決提起上
訴，本院於109年12月16日言詞辯論終結，判決如下：
    主      文
上訴駁回。
第二審訴訟費用由上訴人負擔。
    事實及理由
一、按債權人或債務人對於分配表所載各債權人之債權或分配金
    額有不同意者，應於分配期日1日前，向執行法院提出書狀
    ，聲明異議。異議未終結者，為異議之債權人或債務人，得
    向執行法院對為反對陳述之債權人或債務人提起分配表異議
    之訴。聲明異議人未於分配期日起10日內向執行法院為前2
    項起訴之證明者，視為撤回其異議之聲明，強制執行法第39
    條第1項、第41條第1項前段、第3項前段分別定有明文。查
    原法院107年度司執字第2361號清償債務強制執行事件（下
    稱系爭執行事件）於民國108年5月27日作成分配表，並定於
    108年6月21日實行分配，上訴人於108年6月10日具狀聲明異
    議，並於108年6月14日提起本件分配表異議之訴，及向原法
    院民事執行處為起訴之證明，業據本院調閱系爭執行事件案
    卷查明無訛，依上開規定，上訴人已遵守強制執行法第41條
    第3項所定之期間，合先敘明。
二、被上訴人主張：兩造均系爭執行事件之併案債權人，系爭執
    行事件受理拍賣債務人孫復華所有坐落新竹縣○○鄉○○段000○
    000地號土地，及其上門牌號碼新竹縣○○鄉○○街00巷0號之房
    屋（下稱系爭房地），業經拍定，於108年5月27日製作系爭
    分配表，並定期於108年6月21日實行分配。上訴人雖執孫復
    華於103年10月29日所簽發票號TH000000號、金額新臺幣（
    下同）320萬元之本票(下稱系爭本票)，向原法院聲請107年
    度司票字第664號民事裁定（下稱系爭本票裁定），並以該
    裁定及確定證明書為執行名義對孫復華聲請強制執行，經原
    法院以107年度司執字第38281號清償票款強制執行事件併入
    系爭執行事件，然上訴人對孫復華並無債權，系爭分配表次
    序5即上訴人之執行費用受分配金額2萬5,600元、次序12票
    款債權受分配金額66萬3,774元，應不得列入分配。爰依強
    制執行法第41條第1項前段規定，提起分配表異議之訴，請
    求將系爭分配表次序5、12上訴人受分配金額予以剔除等語
    。（原審為上訴人敗訴之判決，上訴人不服，提起上訴）。
    並於本院聲明：上訴駁回。
三、上訴人則以：伊為孫復華配偶林美珍之妹婿，95年間孫復華
    生意不順，由林美珍出面向伊借錢，嗣孫復華票信不足成為
    拒絕往來戶，為避免錢進帳戶被扣押，遂以現金交付方式，
    每次金額約50萬元，待伊標會或湊齊積蓄50萬元，即由林美
    珍一次拿取現金。嗣林美珍代理孫復華將孫復華所有坐落新
    竹縣○○鄉○○段000○000○000○000○000○地號土地設定抵押權予
    伊。後因積欠時日已久，怕被倒帳，才要求孫復華簽本票及
    借據。伊對孫復華債權存否，應由被上訴人負舉證責任等語
    ，資為抗辯。並於本院聲明：（一）原判決廢棄。（二）被
    上訴人在第一審之訴駁回。
四、兩造不爭執事項：（本院卷二第127、128頁）
（一）系爭執行事件受理拍賣孫復華所有之系爭房地，業經拍定
      ，並定期於108年6月21日實行分配（原審卷第13至15頁）
      。
（二）上訴人於107年11月23日執孫復華於103年10月29日所簽發
      之系爭本票，以系爭本票裁定暨確定證明書為執行名義對
      孫復華聲請強制執行，經原法院以107年度司執字第38281
      號清償票款強制執行事件受理，併入系爭執行事件為執行
      。於系爭分配表列為次序5、12，得受分配金額分別為執
      行費用2萬5,600元、票款債權66萬3,774元（原審卷第17
      、18頁、第21至34頁）。
五、被上訴人主張上訴人未能證明系爭本票之原因關係即上訴人
    對孫復華之借款債權存在，上訴人可受分配金額即系爭分配
    表所列次序5執行費用2萬5,600元、次序12票款債權66萬3,7
    74元應予剔除，為上訴人所否認，並以前詞置辯，經查：
（一）上訴人對孫復華有無債權存在之事實應由何人負舉證責任
      ？
　　　按分配表異議之訴屬形成之訴，其訴訟標的為對分配表之
      異議權，倘原告係以被告聲明參與分配之債權不存在為異
      議權之理由，其本質上即含有消極確認債權不存在訴訟之
      性質，如被告主張其債權存在，依舉證責任分配法則，自
      應先由主張該債權存在之被告負舉證之責（最高法院101
      年度台上字第904號判決要旨參照）。次按票據固為文義
      證券及無因證券，票據上之權利義務，悉依票上所載文義
      定之，與其基礎之原因關係各自獨立，票據上權利之行使
      ，不以其原因關係存在為前提，是以執票人行使票據上權
      利時，就其基礎之原因關係確係有效存在，不負舉證責任
      。惟執票人自承所持票據係債務人交付作為借款之憑據，
      而認該票據交付之原因關係為消費借貸者，自應由執票人
      就該消費借貸關係存在之事實負舉證責任（最高法院89年
      度台上字第505號判決要旨參照）。又稱消費借貸者，謂
      當事人一方移轉金錢或其他代替物之所有權於他方，而約
      定他方以種類、品質、數量相同之物返還之契約，民法第
      474條第1項定有明文。故消費借貸為要物契約，須以金錢
      或其他代替物之交付為構成要件。當事人主張有金錢借貸
      關係存在，須就其發生所須具備之特別要件即金錢之交付
      及借貸意思表示互相一致負舉證之責任。被上訴人主張系
      爭分配表所列系爭本票債權不存在，為上訴人所否認，並
      抗辯其與孫復華間確存有系爭借款關係，孫復華因擔保該
      借款而簽發系爭本票，依上說明，自應由上訴人就其與孫
      復華間之借貸意思合致及已交付借款等事實，負舉證之責
      。　　　
（二）上訴人對孫復華有無債權存在？
　　　1.上訴人主張其對孫復華有320萬元借款債權存在，固舉
        證人孫復華、林美珍為證，並經證人孫復華於原審審理
        時證稱：我95年間欠錢，都是我太太林美珍到處借錢，
        因為在外面借不到，所以從林美珍的娘家向上訴人夫妻
        及岳母林王吟等3人借錢。我不清楚我向上訴人借錢借
        了多久，因為我在大陸，林美珍在臺灣，都是林美珍跟
        會計在處理，我也不知道林美珍有無與上訴人約定借款
        利息是多少，對於借款之本金及利息，因為都不是我經
        手的，所以我都不清楚，林美珍說她欠別人多少就是多
        少，我相信林美珍等語（原審卷第93、95、96頁）。惟
        孫復華上開證述除可見其不知借款之對象是否為上訴人
        外，對借款本金數額、利息計算、借貸期間等關於借款
        之重要事項亦毫不知悉，是孫復華與上訴人間是否達成
        借貸合意，已非無疑。又證人林美珍於原審審理時雖亦
        證稱：孫復華在大陸做生意資金不夠，在臺灣都由我出
        面去借錢，我回娘家跟我媽媽林王吟、妹妹林美玲、妹
        婿即上訴人借，他們以標會跟薪水等借我，之前因信任
        我，且孫復華有土地故未寫借據，又當時因遭退票，帳
        戶出現問題，所以錢不能進帳戶，是我開車去拿現金。
        上訴人的部分，我每次拿的金額不一定，有時候拿10幾
        萬元或20幾萬元，就是我媽媽及上訴人夫妻累積下來湊
        齊後叫我下去拿等語（原審卷第87、88、90頁）。然林
        美珍上開證述，除就每次取得借款之金額與上訴人辯稱
        每次以現金支借約50萬元等語（原審卷第55頁、本院卷
        二第125頁）不符外，就貸與人為上訴人或林美玲、林
        王吟亦未盡明確，復未詳細證述其各次向上訴人取得借
        款現金之日期及確切數額，自難據以認定上訴人與孫復
        華間有320萬元之借貸關係。故孫復華、林美珍所為證
        言，均不足以證明上訴人對孫復華確有債權存在。
　　　2.上訴人固另提出台北富邦商業銀行各類存款歷史對帳單
        （本院卷一第75至99頁、第157至181頁、第253至277頁
        、第353至377頁、本院卷二第31至55頁）、訴外人林美
        卿之新光銀行存摺影本（本院卷一第101至141頁、第18
        3至222頁、第279至317頁、第379至419頁、本院卷二第
        57至95頁、第139至161頁、第173至203頁）、訴外人林
        𢸔之中華郵政客戶歷史交易清單（本院卷一第229至235
        頁、第325至331頁、本院卷二第103至109頁）、訴外人
        林王吟之中華郵政客戶歷史交易清單（本院卷一第237
        至243頁、第333至339頁、本院卷二第111至117頁）、
        上訴人之新光銀行存摺影本（本院卷一第223至225頁、
        第319至321頁、第421至423頁、本院卷二第97至99頁、
        第165至167頁），作為其交付借款之證據。然經比對上
        開金融機構交易明細、存摺節本（本院卷二第103至117
        頁、第139至161頁、第165至167頁、第171至203頁），
        上訴人辯稱係交付借款之款項（本院卷二第135、137、
        163、169頁），均係提款、現金支出或轉帳對象不明之
        交易紀錄，且除上訴人之新光銀行存摺外，均為他人名
        義之帳戶，難認係上訴人為以現金交付借款所提領或轉
        帳。又其中提款部分僅得證明自該等帳戶提領款項，轉
        帳紀錄部分，上訴人則未提出其他足認轉入帳戶為孫復
        華所指定帳戶之證據。上訴人所提上開帳戶之交易紀錄
        、存摺影本，亦不足以證明其曾交付借款予孫復華或其
        指定之人之事實。
　　　3.又孫復華曾於102年8月27日將其所有新竹縣○○鄉○○段00
        0○000○000○000地號土地設定擔保債權總金額450萬元之
        抵押權予林美玲（下稱系爭102年抵押權），嗣於104年
        8月21日以清償原因塗銷系爭102年抵押權。再於本件訴
        訟繫屬中之108年7月25日就其所有新竹縣○○鄉○○段000○
        000○000○000○000地號土地設定登記擔保孫復華對上訴
        人於103年10月29日所立金錢借貸契約所負債務，總金
        額為385萬6,482元之抵押權予上訴人（下稱系爭108年
        抵押權），系爭108年抵押權迄未塗銷，雖有土地登記
        申請書、他項權利證明書、土地登記謄本、異動索引在
        卷為憑（原審卷第57至61頁、第79頁、第107至129頁、
        第145至148頁、第157、165、175、183頁、第185至234
        頁）。且證人林美珍於原審審理時固亦證稱：後來因愈
        借愈多，娘家他們要求我把土地設定抵押給他們，我就
        要求孫復華照做，由我代娘家他們設定抵押權，設定之
        抵押權人是由林美玲1人代表，債權金額450萬元是95年
        至102年借的錢。後來孫復華說被上訴人要跟他買地，
        我就說服上訴人先塗銷系爭102年抵押權，但抵押權塗
        銷後，被上訴人又不買土地，林王吟、林美玲遲遲沒有
        拿到還款，因此上訴人要求孫復華簽發系爭本票。因每
        次我回娘家去拿錢，娘家他們都會記起來，要簽發系爭
        本票時有先計算金額，確定金額沒錯後，我才叫孫復華
        寫系爭本票上的金額。在108年7月25日又就湖口鄉勝利
        段196地號等土地設定抵押權予上訴人、林美珍、林王
        吟等3人，系爭本票金額雖是320萬元，但108年設定予
        上訴人之抵押權擔保債權數額為385萬6,482元，是因為
        娘家他們叫我照系爭執行事件之分配金額記載等語（原
        審卷第87、88、91、92頁）。證人孫復華於原審審理時
        並證稱：上訴人要求要設定抵押權予林美玲，後來我跟
        被上訴人談要買賣土地，就請林美玲先塗銷抵押權等語
        （原審卷第94頁）。惟系爭102年抵押權於104年8月21
        日申請塗銷登記時，所載之登記原因為清償，有土地登
        記申請書及其所附林美玲出具之債務清償證明書在卷為
        憑（原審卷第117至121頁）。倘若孫復華塗銷系爭102
        年抵押權係為將土地出賣予被上訴人，而非因清償，則
        於被上訴人表明不願買受土地時，且系爭102年抵押權
        所擔保之債務仍未受清償，上訴人理應要求孫復華再重
        行設定抵押權以為擔保，然其長達4年期間均未為之，
        則孫復華、林美珍證稱係因被上訴人擬買受土地始塗銷
        系爭102年抵押權，林美玲等人未拿到孫復華之還款云
        云，難認可採。又系爭108年抵押權係於本件訴訟繫屬
        中始設定，且所擔保之債權金額係依系爭分配表次序12
        之債權本息金額為登記，業據林美珍證述如上，並有系
        爭分配表在卷可稽（原審卷第18頁），益徵被上訴人提
        起本件訴訟後，上訴人方於108年間將上開湖口鄉勝利
        段土地再次設定抵押權予上訴人，系爭108年抵押權應
        係臨訟所為，自無從執以認定該抵押權所擔保之債權確
        屬存在。是系爭108年抵押權設定之資料，自不足以證
        明上訴人對孫復華有債權存在。
（三）被上訴人依強制執行法第41條第1項前段規定，請求將系
      爭分配表次序5、12上訴人受分配金額予以剔除，有無理
      由？
　　　上訴人未能舉證其與孫復華間曾達成金錢消費借貸之合意
      及交付借款之事實，已如前述，則被上訴人主張上訴人對
      孫復華之系爭本票債權不存在，應可採信。又上訴人以系
      爭本票裁定之債權列入系爭分配表，其中次序5、12受分
      配金額為執行費用2萬5,600元、票款債權66萬3,774元，
      為兩造所不爭，業如前述，故被上訴人依強制執行法第41
      條第1項前段規定，訴請將上訴人於系爭分配表所得分配
      之上開金額予以剔除，洵屬有據。
六、綜上所述，被上訴人依強制執行法第41條第1項前段規定，
    請求將系爭分配表所列次序5執行費用受分配金額2萬5,600
    元、次序12票款債權受分配金額66萬3,774元予以剔除，為
    有理由，應予准許。原審為上訴人敗訴之判決，核無不合。
    上訴意旨指摘原判決不當，求予廢棄改判，為無理由，應駁
    回其上訴。
七、本件事證已臻明確，兩造其餘攻擊防禦方法及所提證據，經
    審酌，核與本件判決結果不生影響，爰不再逐一論述，附此
    敘明。
八、據上論結，本件上訴為無理由，依民事訴訟法第449條第1項
    、第78條，判決如主文。
中　　華　　民　　國　　110 　年　　1 　　月　　6 　　日
  　　　　　　　　  民事第十二庭 
                        審判長法  官  陳秀貞
　　                          法  官  蔡世芳
　　                          法  官  毛彥程　　　　　　　
正本係照原本作成。
不得上訴。
中　　華　　民　　國　　110 　年　　1 　　月　　7 　　日
    　　　　　　　　　　　　　書記官  李昱蓁